臺灣高等法院臺南分院民事判決
108年度上字第229號
上  訴  人  百樂電池股份有限公司
法定代理人  黃錫川  
訴訟代理人  葉恕宏律師
            李奇哲律師
            何怡萱律師
複代理人    李孟翰律師
被上訴人    銘陽貿易有限公司
法定代理人  張淑琴  
訴訟代理人  徐順仁  
追加被告    順碁貿易有限公司
法定代理人  徐順仁  
共     同
訴訟代理人  洪茂松律師
上列當事人間請求給付貨款事件，上訴人對於中華民國108年6月
28日臺灣臺南地方法院第一審判決(107年度訴字第480號)提起上
訴，並為訴之追加，本院於110年2月4日言詞辯論終結，判決如
下：
    主  文
上訴及追加之訴均駁回。
第二審及追加之訴訴訟費用由上訴人負擔。
    事實及理由
甲、程序方面：
    按請求之基礎事實同一者，原告於第二審為訴之追加，毋庸
    得被告之同意，即得為之，此觀民事訴訟法第446條第1項、
    第255條第1項第2款之規定即明。所謂請求之基礎事實同一
    ，係指變更或追加之訴與原訴之原因事實，有其社會事實上
    之共通性及關聯性，而就原請求所主張之事實及證據資料，
    於變更或追加之訴得加以利用，且無害於他造當事人程序權
    之保障，俾符訴訟經濟者，均屬之(最高法院101年度台抗字
    第404號裁定意旨參照)。又法院因民事訴訟法第255條第1項
    但書規定，而許訴之變更或追加者，不得聲明不服，同法第
    258條第1項定有明文。則法院准許原告為訴之追加，被告已
    無聲明不服之餘地。原告慮其於先位被告之訴為無理由時，
    始請求對備位被告之訴為裁判，將致備位被告地位不安定，
    與訴訟安定性原則有違。而原告於第二審始追加備位被告者
    ，尤將影響備位被告之審級利益，不利其程序權保障，雖應
    從嚴予以限制。惟若備位被告在第一審其程序權業受相當保
    障，本即受本訴訟裁判效力一定程度之拘束不影響其防禦權
    之行使，且縱影響其審級利益，亦係第二審追加制度使然。
    至備位被告地位之不安定，已就其為實體裁判後之程序安定
    性要求所吸收(最高法院103年度台上字第93號判決意旨參照
    )。本件上訴人於原審以銘陽貿易有限公司（下稱銘陽公司
    ）為被告，依買賣及債務承擔法律關係請求銘陽公司給付貨
    款新臺幣(下同)1,555,779元本息。經原審駁回其請求，上
    訴人聲明不服，提起上訴，上訴聲明:「一、原判廢棄。二
    、銘陽公司應給付上訴人新台幣（下同）1,555,779元，及
    自起訴狀繕本送達之翌日起至清償日止，按週年利率百分之
    五計算之利息。」，另追加順碁貿易有限公司（下稱順碁公
    司）為被告，及追加備位聲明:「順碁公司應給付上訴人1,5
    55,779元，及自追加被告聲明狀繕本送達之翌日起至清償日
    止，按週年利率百分之五計算之利息。」，查順碁公司之法
    定代理人徐順仁既於原審擔任原審被告銘陽公司之訴訟代理
    人，於歷次庭期均到場就事實、證據及法律為充分之陳述及
    舉證，其聽審請求權當已合法受保障，並不影響其防禦權行
    使；且上訴人於原審請求銘陽公司給付1,555,779元本息，
    及於本院追加請求順碁公司給付1,555,779元本息，均係本
    於同一給付貨款之基礎事實，原請求所主張之事實及證據資
    料，於追加之訴得加以利用，且無害於他造當事人程序權之
    保障，與訴訟經濟尚無不符，其訴之追加，依上開說明，縱
    未經他造同意，亦應予准許。
乙、實體方面
一、上訴人起訴主張:銘陽公司及順碁公司曾向伊訂購如原審卷㈡
    第23至27頁明細表（下稱附表）所示之貨品（其中編號1、2
    、12、17、17-1、22、29為順碁公司所訂購，其餘為銘陽公
    司所訂購），總計金額新臺幣（下同）7,642,670元，嗣銘
    陽公司及順碁公司之法定代理人徐順仁向伊表示，順碁公司
    所訂購附表之貨物，貨款債務將由銘陽公司承擔，伊已依約
    出貨，然銘陽公司就上開貨款僅支付6,086,891元，尚欠1,5
    55,779元（即附表編號1、2、12、17、17-1、22、29，下稱
    系爭貨款債務）未給付，屢經催討，銘陽公司均置之不理，
    爰依買賣及債務承擔之法律關係提起先位之訴，請求銘陽公
    司給付系爭貨款及遲延利息。若認先位之訴，並無理由，則
    伊另以與銘陽公司之實質負責人同為徐順仁之順碁公司為被
    告，依買賣法律關係，提起備位之訴，請求順碁公司給付系
    爭貨款。（原審為上訴人敗訴之判決，上訴人聲明不服，提
    起上訴及追加備位之訴）。並上訴聲明：㈠原判決廢棄。㈡銘
    陽公司應給付上訴人1,555,779元，及自起訴狀繕本送達之
    翌日起至清償日止，按週年利率百分之五計算之利息。」，
    另追加順碁公司為被告，並追加備位聲明:「順碁公司應給
    付上訴人1,555,779元，及自追加被告聲明狀繕本送達翌日
    起至清償日止，按週年利率百分之五計算之利息。」
二、銘陽公司則以:㈠系爭貨品買賣關係存在上訴人與順碁公司之
    間，上訴人主張銘陽公司依買賣法律關係負給付系爭貨款之
    義務云云，並無可採。㈡伊未為順碁公司承擔系爭貨款債務
    ，另上訴人主張銘陽公司與順碁公司實質為同一公司乙節，
    並無法律根據等語資為抗辯。並為答辯聲明:上訴駁回。
三、順碁公司則以:上訴人對伊之系爭貨款（上訴人得行使請求
    權之時點及時效消滅之時點均如附件所示），上訴人遲至10
    9年2月25日始追加伊為被告，其請求權已罹於民法第127條
    第8款所規定之2年時效等語資為抗辯。並為答辯聲明:追加
    之訴駁回。
四、兩造不爭執事項:
  ㈠銘陽公司及順碁公司曾向上訴人訂購如附表除編號27、37、3
    9、41、48以外所示之貨品（其中編號1、2、12、17、17-1
    、22、29為順碁公司所訂購，其餘為被上訴人所訂購），總
    計金額7,642,670元。
  ㈡被上訴人曾交付上訴人如原審卷㈠第239頁所示之支票，上訴
    人將其中部分用以沖銷被上訴人對上訴人如原審卷㈠第447頁
    所示非屬原判決附表内容之貨款債務。
  ㈢原審卷㈠第927頁百樂電池公司105年7月2日證明書為上訴人之
    總經理洪俊義所簽立。
五、兩造爭執事項:
  ㈠先位之訴部分:
  1.銘陽公司曾在原審就本件貨款已支付6,086,891元列為不爭
    執事項，得否依民事訴訟法第279條第3項之規定於本院審理
    期間撤銷？
  2.上訴人提出發票、出貨單、報價單、貨運簽收單為證（如原
    證八，見原審卷㈠第447-875頁），依買賣契約書及債務承擔
    之法律關係，請求銘陽公司給付系爭貨款本息，有無理由？
  ㈡備位之訴部分:
  1.上訴人於第二審追加順碁公司為備位被告及備位聲明，是否
    符合民事訴訟法第446條但書之規定？
  2.上訴人提出發票、出貨單、報價單、貨運簽收單為證（如附
    表B，見本院卷㈠第179頁），依契約書之法律關係，請求追
    加被告順碁公司給付系爭貨款本息，有無理由？
六、得心證理由:
　㈠先位之訴部分:
  1.銘陽公司曾在原審就本件貨款已支付6,086,891元列為不爭
    執事項，得否依民事訴訟法第279條第3項之規定於本院審理
    期間撤銷？
  ⑴按「當事人主張之事實，經他造於準備書狀內或言詞辯論時
    或在受命法官、受託法官前自認者，無庸舉證。」、「自認
    之撤銷，除別有規定外，以自認人能證明與事實不符或經他
    造同意者，始得為之。」，民事訴訟法第279條第1、3項分
    別定有明文。次按「當事人於準備程序中經受命法官整理協
    議之不爭執事項，既係在受命法官前積極而明確的表示不爭
    執，性質上應屬民事訴訟法第二百七十九條第一項所規定之
    自認，倘當事人能證明其所不爭執之事項與事實不符，為發
    現真實，仍得適用同條第三項之規定，許其撤銷與該事實不
    符之不爭執事項，而可不受其拘束，始符公平原則，此與同
    法第二百七十條之一第三項但書係專指協議爭點之情形尚有
    不同」(最高法院100年度台上字第1939號判決意旨參照)。
    再按「民事訴訟法之自認，該法第二百七十九條第一項所規
    定者，乃當事人對於他造主張之事實，於準備書狀內或言詞
    辯論時或在受命法官、受託法官前，積極的表示承認之情形
    ，此為當事人真正為自認之行為；同法第二百八十條第一項
    所規定者，乃當事人對於他造主張之事實，於言詞辯論時不
    爭執，視同自認，此乃法律擬制之自認。前者自認之撤銷，
    除別有規定外，如自認人能證明與事實不符，即得為之，原
    不以『即時』撤銷為必要，此觀同法第二百七十九條第三項之
    規定自明。而後者即擬制自認，因本無自認行為，原不生撤
    銷自認之問題，自應許當事人在第二審言詞辯論終結前，得
    隨時為追復爭執之陳述，使之失其效力。」(最高法院99年
    度台抗字第313號裁定意旨參照)。
  ⑵銘陽公司抗辯：伊支付以銘陽公司名義訂購之貨款金額應為6
    052,475元，而非6,086,891元。原審判決所列不爭執事項㈡
    「兩造不爭執被告（銘陽公司）就上開（如附表所示）貨款
    已支付6,086,891元」，自應配合更正為「已支付6,052,475
    元」云云。查銘陽公司據以為上開抗辯，無非以上訴人於本
    院審理時提出之附表A(以銘陽公司名義訂購部分，金額為6,
    052,475元，見本院卷㈠第173-177頁）、附表B(以順碁公司
    名義訂購部分，金額為1,572,195元，見本院卷㈠第179頁）
    等資料為據，惟「附表A-以銘陽公司名義訂購部分、總計6,
    052,475元」，加計「附表B-以順碁公司名義訂購部分、總
    計1,572,195元」之金額，扣除「上訴人所主張未付貨款1,5
    55,779元」（即本件起訴金額），等於6,068,891元〔計算式
    :(6,052,475＋1,572,195)－1,555,779＝6,068,891〕，與原審
    不爭執事項㈡所列兩造不爭執被告（銘陽公司）就如附表之
    貨款已支付「6,086,891元」之金額有異，是以原審所列不
    爭執事項㈡之金額，並非如銘陽公司稱：「出貨總計金額」
    扣除上訴人所主張未付貨款金額(即起訴金額)而得。此外，
    銘陽公司並無法提出證據以資證明其於原審所不爭執之事項
    ㈡「兩造不爭執被告（銘陽公司）就上開（附表所示）貨款
    已支付6,086,891元」乙節與事實不符，銘陽公司徒然以:原
    審法院將「出貨總計金額」（附表A＋附表B），扣除「原告
    （上訴人）所主張未付貨款金額」(1,555,779元)，就得出
    「已付金額」，並以之列為不爭執事項㈡，該不爭執事項自
    應依民事訴訟法第279條第3項之規定，予以撤銷，並配合更
    正為「（銘陽公司）已支付6,052,475元（附表A之金額）」
    云云，揆諸前揭說明，自屬無據。
  2.上訴人提出發票、出貨單、報價單、貨運簽收單為證（如原
    證八，見原審卷㈠第447-875頁），依買賣契約書及債務承擔
    之法律關係，請求銘陽貿易公司給付系爭貨款1,555,779元
    本息，有無理由？
  ⑴查系爭貨款係順碁公司所訂購（見兩造不爭執事項㈠），並非
    銘陽公司訂購，上訴人固主張：銘陽公司與順碁公司實際上
    為同一公司，伊自得向銘陽公司請求系爭貨款，對銘陽公司
    有承擔順碁公司系爭貨款債務之意思甚明云云。經查：
  ①銘陽公司與順碁公司係不同之公司法人，其法定代理人分別
    為張淑琴及徐順仁，法律上為不同之權利義務主體，此有銘
    陽公司及順碁公司之經濟部商工登記公示資料查詢服務可稽
    （見原審卷㈠第59頁、本院卷㈠83-85頁），系爭貨品既係順
    碁公司所訂購，上訴人自不得向銘陽公司請求給付系爭貨款
    。
  ②徐順仁於原審自承伊為銘陽公司之實際負責人等語（見原審
    卷㈠第87頁），且銘陽公司與順碁公司之所在地均為「臺南
    市○○區○○里○○○街000號」，僅樓層不同(銘陽公司在同址2樓
    、順碁公司在同址1樓)，然銘陽與順碁究屬不同公司，其登
    記之法定代理人亦屬相異，自難以徐順仁於原審自承係銘陽
    公司之實際負責人及銘陽與順碁設址僅樓層不同之情，遽謂
    二者為同一公司，而令銘陽公司對順碁公司所積欠之系爭債
    務，負給付之責。上訴人以順碁公司及銘陽公司實際上為同
    一公司，不論上訴人所開立發票名稱為銘陽公司或順碁公司
    ，自得向銘陽公司請求貨款云云，並無可取。
  ③上訴人又以:上訴人對於銘陽公司請款時，未曾就貨款屬順碁
    公司之貨款並非銘陽公司之貨款，應異其處理而為異議，益
    徵銘陽公司對於上訴人亦有承擔順碁公司貨款之意思甚明云
    云。惟查:
  按當事人主張有利於己之事實者，就其事實有舉證之責任，
    民事訴訟法第277條前段定有明文。是上訴人主張銘陽公司
    有向伊為承擔順碁公司系爭貨款債務之有利於上訴人之事實
    ，揆諸上開說明，自應由上訴人負舉證責任。
  證人即上訴人之業務經理黃福麟於原審證稱：「（其中有數
    筆是順碁公司積欠原告（上訴人）之貨款，本件為何向被告
    （銘陽公司）請求？）是公司會計作業上的誤解，但我們貨
    確實都有寄到」等語（見原審卷㈡第9頁），證人即上訴人會
    計石可如於本院證稱:「(提示原審卷㈠第453頁以下之發票，
    買受人是順碁有限公司，是出貨給誰？)出貨給誰我不知道
    ，我只是負責開發票。(是誰叫你開立發票的？或是你憑什
    麼去開立發票的？為何買受人開立是順碁公司？)之前是業
    務經理黃福麟叫我開立給順碁公司。因為是業務跟客戶接洽
    的，他叫我開給誰我就開給誰。(所以你不知道究竟是誰買
    受或是出貨到誰那裡去？)我只負責開發票，其他我不過問
    。」（見本院卷㈠第233頁）。證人即上訴人之出納陳麗娟於
    本院證稱:「我不清楚(那些貨物係寄送予順碁公司)，我有
    協助本件訴訟資料的整理，訴訟前我不清楚兩造間的爭執」
    （見本院卷㈠第100頁）等語，均難認銘陽公司確有向上訴人
    為承擔順碁公司系爭貨款債務之情事。又附表A係以銘陽公
    司名義訂購部分，其金額為6,052,475元，(見本院卷㈠173-1
    77頁），銘陽公司卻支付6,086,891元之貨款（見原審判決
    兩造不爭執事項㈡，此部分銘陽公司主張應依民事訴訟法第2
    79條第3項之規定予以撤銷，並無理由，已如上⒈所述），上
    訴人因而主張，銘陽公司多支付之部分係銘陽公司同意承擔
    順碁公司之債務云云，惟上訴人並無法舉證銘陽公司多支付
    之款項係同意承擔順碁公司之系爭貨款債務，自難遽為上訴
    人有利之認定。此外，上訴人復未提出其他證據以證明銘陽
    公司有向上訴人為承擔順碁公司系爭貨款債務之情事，自難
    信銘陽公司此部分主張為真實，上訴人就此自不得向銘陽公
    司請求。
　④據上，上訴人依買賣契約及債務承擔之法律關係，請求銘陽
    給付系爭貨款1,555,779元本息，並無理由。
  ㈡備位之訴部分:
  1.上訴人於第二審追加順碁公司為備位被告及備位聲明，是否
    符合民事訴訟法第446條但書規定？
    上訴人於第二審追加順碁公司為備位被告及備位聲明，核其
    所為，係本於同一給付貨款之基礎事實，為訴之追加，與民
    事訴訟法第446條但書規定相符，依上開甲所述，縱未經他
    造同意，亦應予以准許。
 2.上訴人提出發票、出貨單、報價單、貨運簽收單為證（如附
   表B，見本院卷㈠第179頁），依契約書之法律關係，請求追加
   被告順碁公司給付系爭貨款本息，有無理由？
　⑴系爭貨品固為順碁公司所訂購（見兩造不爭執事項㈠），因而
    順碁公司積欠上訴人系爭貨款，應可認定。　
　⑵按民法第127條第8款之所以將商人供給商品之代價，規定適
    用二年之短期時效，主要乃著眼於該項商品或產物代價債權
    ，多發生於日常頻繁之交易，亦即平日具慣常性之行為，故
    賦與較短之時效期間以促從速確定。從而，原告若為依其營
    業登記項目所供給商品之販賣，自可推定屬其日常頻繁之交
    易行為，因而賦與較短時效(最高法院102年度台上字第524
    號判決意旨參照)。查本件上訴人所營事業項目中有電池製
    造業（見本院卷㈠第35、36頁），出售予順碁公司之貨品，
    為上訴人公司營業登記項目「電池製造業」所製造、供給之
    商品，可認為其日常頻繁之交易行為，則揆諸上開說明，自
    適用上開二年短期時效之規定。上訴人主張對順碁公司之系
    爭貨款請求權時效，應依民法第125條之規定為15年云云，
    並無可採。
　⑶查本件上訴人對順碁公司就系爭貨款各編號請求權之起算時
    點及時效完成時點均如附件所示，上訴人遲至109年2月25日
    始追加順碁公司為被告及追加備位聲明（見本院卷㈠第135頁
    ），已逾貨款請求權之二年消滅時效。順碁公司為時效消滅
    之抗辯，並無不合。
　⑷再按消滅時效因承認而中斷，為民法第129條第1項第2款所明
    定。「所謂承認，乃債務人向請求權人表示認識其請求權存
    在之觀念通知，僅因債務人之一方行為而成立，無須得他方
    之同意。至於承認之方式法無明文，其以書面或言詞，以明
    示或默示，均無不可」(最高法院101年度台上字第1307號判
    決意旨參照)。上訴人固抗辯:自上訴人起訴時起，順碁公司
    之負責人徐順仁於本院民事答辯㈡狀，及自原審迄今均自認
    該系爭貨款債務存在於上訴人與順碁公司之間，顯已認識上
    訴人之請求權存在並加以承認，時效因徐順仁之承認而中斷
    云云。惟查:徐順仁係以原審被告銘陽公司之訴訟代理人提
    出該上開答辯狀，其所稱「列名客戶名稱為順碁公司，非銘
    陽公司，…唯請百樂公司會計部分類清楚，針對本案被告銘
    陽公司提示正確資料」等語（見原審卷㈠第201頁），考其真
    意應係要求上訴人應針對銘陽公司提示正確會計資料，並非
    就系爭貨款債務，以順碁公司法定代理人身份所為之承認。
    至徐順仁以銘陽公司訴訟代理人身份於系爭貨款請求權已罹
    時效後之109年3月31日在本院準備程序所稱「對於尚積欠1,
    555,779元的貨款我們沒有爭執，這貨款是順碁積欠的，出
    貨單締約者是順碁公司」（見本院卷㈠第161-163頁），其本
    意應係抗辯「系爭貨款係順碁公司積欠，而非銘陽公司積欠
    」，要無以順碁公司法定代理人身份就系爭貨款債務，對上
    訴人為承認之意思表示，自難依民法第129條第1項第2款之
    規定認發生「消滅時效因承認而中斷」之效力，亦無民法第
    144條第2項規定以契約承認系爭貨款債務之適用。上訴人所
    抗辯「徐順仁以順碁公司負責人之身分，就系爭貨款債務已
    為承認，發生消滅時效因承認而中斷之效果」云云，並無可
    採。
七、綜上所述，本件系爭貨品買賣契約係存與追加被告順碁公司
    之間，上訴人依買賣及債務承擔之法律關係，提起先位之訴
    ，請求銘陽公司應給付系爭貨款及其法定遲延利息，非屬正
    當，不應准許；從而原審所為上訴人敗訴之判決，並無不合
    。上訴論旨指摘原判決不當，求予廢棄改判，為無理由，應
    駁回其上訴。另上訴人對順碁公司系爭貨款債務之請求權業
    已罹於時效而消滅，順碁公司並為時效抗辯，於法有據。則
    上訴人依買賣之法律關係，追加提起備位之訴，請求順碁公
    司應給付系爭貨款及其法定遲延利息，亦屬無據，其追加之
    訴應予駁回。
八、本件事證已臻明確，兩造其餘之攻擊或防禦方法及所用之證
    據，認為均不足以影響本判決之結果，爰不逐一論列，附此
    敘明。
九、據上論結，本件上訴及追加之訴均無理由，依民事訴訟法第
    449條第1項、第78條，判決如主文。
中　　華　　民　　國　　110 　年　　3 　　月　　4 　　日
                  民事第五庭    審判長法  官  吳森豐

                                      法  官  郭貞秀

                                      法  官  孫玉文
上為正本係照原本作成。
上訴人如不服本判決，應於收受送達後20日內向本院提出上訴書
狀，其未表明上訴理由者，應於提出上訴後20日內向本院補提出
理由書狀（均須按他造當事人之人數附繕本），上訴時應提出委
任律師或具有律師資格之人之委任狀；委任有律師資格者，另應
附具律師資格證書及釋明委任人與受任人有民事訴訟法第466條
之1第1項但書或第2項（詳附註）所定關係之釋明文書影本。如
委任律師提起上訴者，應一併繳納上訴審裁判費。
被上訴人及追加被告不得上訴。
中　　華　　民　　國　　110 　年　　3 　　月　　4 　　日

                                      書記官  黃雁勤
【附註】
民事訴訟法第466條之1：
⑴對於第二審判決上訴，上訴人應委任律師為訴訟代理人。但上
   訴人或其法定代理人具有律師資格者，不在此限。
⑵上訴人之配偶、三親等內之血親、二親等內之姻親，或上訴人
   為法人、中央或地方機關時，其所屬專任人員具有律師資格
   並經法院認為適當者，亦得為第三審訴訟代理人。
民事訴訟法第466條之2第1項：
上訴人無資力委任訴訟代理人者，得依訴訟救助之規定，聲請第
三審法院為之選任律師為其訴訟代理人。
　　附件
附表編號 帳款月份(即時效起算之時點) 證  據 時效完成時點 1 105年11月間 統一發票及出貨單(見原審卷㈠第453頁、第457頁) 107年11月間 2 105年11月間 統一發票及出貨單(見原審卷㈠第459頁、第463頁) 107年11月間 12 106年2月間 統一發票及出貨單(見原審卷㈠第537頁、第541頁) 108年2月間 17 106年3月間 統一發票及出貨單(見原審卷㈠第575頁、第577頁) 108年3月間 17-1 106年4月間 統一發票及出貨單(見原審卷㈠第579頁、第581頁) 108年4月間 22 106年6月間  統一發票及出貨單(見原審卷㈠第615頁、第617頁) 108年6月間 29 106年10月間 統一發票及出貨單(見原審卷㈠第667頁、第669頁) 108年10月間